【裁判字號】    96,訴,1574
【裁判日期】    980728
【裁判案由】    清償債務
【裁判全文】
臺灣臺南地方法院民事判決              96年度訴字第1574號
原      告  甲○○
訴訟代理人  蕭麗琍律師
被      告  乙○○
法定代理人  庚○○
兼上一人之
訴訟代理人  戊○○
被      告  己○○
訴訟代理人  戊○○
上列當事人間請求清償債務事件，本院於九十八年七月十四日言
詞辯論終結，判決如下：
    主  文
原告之訴駁回。
訴訟費用新臺幣貳萬捌仟零貳拾柒元由原告負擔。
    事實及理由
一、程序事項
  (一)本件原告於民國九十六年九月二十九日起訴時，被告乙○○
    之法定代理人原為丙○○，惟因被告乙○○於九十六年八月
    二十二日由庚○○及戊○○收養，而於本件訴訟繫屬中，經
    本院於九十六年十月二十四日以九十六年度養聲字第一六五
    號裁定予以認可，並於九十六年十一月十二日確定在案，業
    據本院依職權調取上開案卷核閱無訛；嗣原告於九十六年十
    二月二十二日具狀更正被告乙○○之法定代理人為庚○○及
    戊○○，核屬聲明承受訴訟，並經本院將繕本送達予被告及
    其法定代理人庚○○及戊○○，與民事訴訟法第一百七十條
    、第一百七十五條第一項及第一百七十六條之規定相符，應
    予准許。
  (二)按訴狀送達後，原告不得將原訴變更或追加他訴，但擴張或
    減縮應受判決事項之聲明者，不在此限，民事訴訟法第二百
    五十五條第一項但書第三款定有明文。本件原告起訴時有關
    實體部分之訴之聲明原為：被告乙○○應將（臺南縣）大內
    鄉○○段0000－0000、0000－0000、00
    00－0000、0000－0000地號土地移轉登記予
    原告（本院卷第十二、三二頁）；嗣於九十七年十月三十日
    本院準備程序當庭更正為：被告乙○○應將臺南縣大內鄉○○段0000－0000、0000－0000地號土地應
    有部分各二分之一、同段0000－0000、0000－
    0000地號土地全部（下稱系爭四筆土地）移轉登記予原
    告（本院卷第一一七頁），核屬減縮應受判決事項之聲明，
    與上開規定相符，應予准許。
  (三)按訴狀送達後，原告不得將原訴變更或追加他訴，但因情事
    變更而以他項聲明代最初之聲明者，不在此限，民事訴訟法
    第二百五十五條第一項但書第四款亦有明定。本件原告有關
    實體部分之訴之聲明原為前述；嗣原告於本院準備程序中以
    本件於九十六年九月二十九日起訴後，系爭四筆土地於九十
    七年八月二十日經以贈與為原因移轉登記為己○○所有為由
    ，主張有情事變更，先追加己○○為被告，並聲明：1.被告
    乙○○、己○○於九十七年八月二十日就系爭四筆土地所為
    之贈與登記應予撤銷；2.系爭四筆土地於塗銷贈與登記之同
    時，被告乙○○應移轉登記予原告（本院卷第一五一頁）；
    再於本院言詞辯論程序中更正為如原告下列所述之聲明（本
    院卷第二四九頁），業據其提出系爭四筆土地異動索引（本
    院卷第一五三至一五八頁）為證，堪信為真實。原告上開訴
    之追加，核屬有前開規定所定情事變更之情形，應予准許。
二、原告起訴主張：被告乙○○之被繼承人丁○○生前因欠原告
    約三百多萬元，而於九十六年五月二日與原告約定，以買賣
    方式，將系爭四筆土地所有權移轉登記與原告所有，以償還
    積欠原告之債務，並將所有權狀原本及其印鑑證明均交付予
    原告，同時簽訂立約書（下稱系爭立約書）。嗣丁○○於九
    十六年七月十六日死亡，由被告乙○○限定繼承，詎被告乙○○於九十七年四月二十一日辦妥繼承登記後，竟於同年八
    月二十日將系爭四筆土地以贈與為原因，而移轉登記予被告
    己○○，損害原告之權益。爰依民法第二百四十四條之規定
    及上開與被告乙○○之被繼承人丁○○間之立約書約定，提
    起本件訴訟，並聲明：(1)被告乙○○與被告己○○就系爭四
    筆土地於九十七年六月十六日所為之贈與行為及九十七年八
    月二十日所為之所有權移轉行為應予撤銷；(2)被告己○○就
    系爭四筆土地於九十七年八月二十日臺南縣麻豆地政事務所
    九十七年南麻字第○一三七一一、○一三七一二、○一三七
    一三、○一三七一四號所為之所有權移轉登記應予塗銷回復
    為被告乙○○名義；(3)被告乙○○應將系爭四筆土地移轉所
    有權登記為原告所有；(4)訴訟費用由被告負擔。
三、被告答辯略以：
  (一)被告否認原告所提出系爭立約書為丁○○所簽署；又該立約
    書上之指紋經鑑定雖與丁○○指紋卡上之指紋相同，惟於九
    十六年五月二日時，原告與丁○○為同居人，無法排除係原
    告於丁○○熟睡之時，執丁○○之手按壓指紋於系爭立約書
    上之可能性，故不得僅以該立約書上有丁○○之指紋，即認
    係丁○○所簽署。
  (二)縱認系爭立約書上丁○○之簽名為真正，惟原告仍未舉證丁○○有積欠其債務。又該立約書未記載原告與丁○○間之債
    務金額、以系爭土地抵償金額及其中二筆土地尚有抵押借款
    如何清償等事項；又以土地抵償債務，債務人莫不提高抵償
    物價格以減輕負債，系爭四筆土地市價又高於公告現值，原
    告聲稱丁○○願以公告現值抵償，均不符常情。
  (三)再者，原告與丁○○同居多年，同居人間以餽贈財物為常態
    ，而以公告地價買賣方式節省增值稅及贈與稅，核與原告所
    提出之立約書所記載內容相符，故原告與丁○○間之系爭立
    約書，所隱藏真正之法律關係應為贈與，而依民法第八十七
    條第二項規定，應適用贈與之規定，被告乙○○再依民法第
    四百零八條、第四百十九條主張撤銷上開贈與之意思表示，
    即無繼受履行系爭立約書之義務。
  (四)又原告所提出被告乙○○九十六年七月二十三日之立約書，
    係原告脅迫被告乙○○所書寫，惟被告係七十八年十月二十
    七日生，於上開立約書寫作之時，為未滿二十歲之限制行為
    能力人，其當時之法定代理人為丙○○，此立約書無論係單
    方意思表示或契約，均未得法定代理人同意，嗣後又未經法
    定代理人承認，故應認係無效或不生效力。
  (五)爰聲明：駁回原告之訴；訴訟費用由原告負擔。
四、經查：
  (一)原告就其上開主張，業據其提出系爭立約書、系爭臺南縣大
    內鄉○○段0000－0000、0000－0000地號
    地號土地應有部分各二分之一所有權狀影本及丁○○之印鑑
    證明（本院卷第三四、十三至十五頁）為證。而上開立約書
    其中摺頁處由上而下指紋計三枚、末端記載「甲方丁○○九
    十六年五月二日立約」之「約」字處指紋一枚，經本院函調
    內政部警政署刑事警察局（下稱刑事警察局）檔存丁○○指
    紋卡，一併委請法務部調查局（下稱調查局）鑑定結果，上
    開立約書內四枚指紋印，均與前揭刑事警察局丁○○指紋卡
    「右拇指」指紋相同，則有刑事警察局九十七年七月二日刑
    紋字第○九七○○九六七七八號函及所附指紋卡及調查局九
    十七年十一月十九日調科貳字第○九七○○四七六四二○號
    鑑定書（本院卷第九五至九八、一二二至一二五頁）附卷可
    參，堪信系爭立約書確係丁○○親自署押無誤。被告主張系
    爭立約書上指紋雖與丁○○指紋卡所存指紋相符，惟未能排
    除係原告於丁○○熟睡時，執丁○○之手按壓指紋於立約書
    上之可能性云云，並未舉證以實其說，自無足憑採。又系爭
    立約書記載「丁○○（甲方）願意將大內鄉○○段（臺南縣
    ）名下的田賦土地：大內鄉○○段0000－0000號二
    千二百六十六平方公尺、大內段0000－0000號一千
    零六十五平方公尺、大內段0000－0000號三百二十
    二點五平方公尺、大內段0000－0000號八百八十七
    平方公尺土地，因債務關係，甲方以買賣方式，一定過戶給
    乙方甲○○女士，今天晚上，將所有權狀大內段二九九－三
    及二九九－一一地號之正本交給甲○○乙方，‧‧‧」即已
    明示原告與丁○○合意以原告對丁○○之債權為價金，由丁○○將系爭四筆土地賣予原告，則丁○○究竟因何原因對原
    告負有債務及所負債務金額若干，原告已無須舉證。另被告
    主張原告與丁○○間就系爭四筆土地之約定實係贈與云云，
    既與前揭系爭立約書之約定內容不符，被告亦未提出任何證
    據供參，即不足採信。則根據上開立約書約定，丁○○自負
    有將系爭四筆土地移轉登記予原告之義務。而丁○○於九十
    六年七月十六日死亡，而其繼承人即被告乙○○於九十六年
    十月十二日向本院聲報限定繼承，經本院以九十六年度繼字
    第一九九二號受理及裁定公示催告，嗣被告乙○○再於九十
    七年四月二十一日向臺南縣麻豆地政事務所就系爭土地辦理
    繼承登記等情，有丁○○之個人基本資料查詢（本院卷第三
    頁）及前述系爭土地異動索引可參，且經本院調閱上開被告
    乙○○限定繼承案卷核閱無誤。則依民法第一千一百五十四
    條第一項之規定，原告本得依其與丁○○間就系爭立約書之
    買賣契約，請求丁○○之繼承人即被告乙○○自將系爭四筆
    土地移轉登記予原告。
  (二)惟按債務人所為之無償行為，有害及債權者，債權人得聲請
    法院撤銷之；債務人所為之有償行為，於行為時明知有損害
    於債權人之權利者，以受益人於受益時亦知其情事者為限，
    債權人得聲請法院撤銷之，民法第二百四十四條第一項、第
    二項固有明文。惟同條第三項亦明定「債務人之行為非以財
    產為標的，或僅有害於以給付特定物為標的之債權者，不適
    用前二項之規定。」其立法理由謂：債務人之全部財產為總
    債權人之共同擔保，債權人應於債權之共同擔保減少致害及
    全體債權人之利益時，方得行使撤銷權。易言之，撤銷權之
    規定，係以保障全體債權人之利益為目的，非為確保特定債
    權而設。爰增訂不得僅為保全特定債權而行使撤銷權之規定
    。換言之，債務人所為之無償行為或有償行為，僅有害於以
    給付特定物為標的之債權者，債權人即不得請求法院撤銷（
    最高法院九十七年度台上字第二六六一號、九十五年度台上
    字第一一二二號、九十五年度台上字第七一六號、九十四年
    度台上字第六四五號判決意旨參照），蓋以債權並無優先效
    力之故。查被告乙○○於九十七年六月十六日將系爭四筆土
    地贈與被告己○○，並於同年八月十三日向臺南縣麻豆地政
    事務所申請所有權移轉登記，並於同年八月二十日登記完畢
    等情，除有原告提出前述系爭四筆土地異動索引可參外，且
    經臺南縣麻豆地政事務所以九十八年四月十日以所登記字第
    ○九八○○○二八七九號函覆土地登記申請書等資料影本（
    本院卷第一八七至二○九頁）附卷供參。而本件原告係本於
    其與丁○○間就系爭四筆土地所訂立約書之買賣關係，請求
    撤銷被告間就系爭四筆土地之贈與契約，並請求被告己○○
    塗銷系爭四筆土地所有權移轉登記後，被告乙○○應將系爭
    四筆土地所有權移轉登記為其所有，則依其主張及請求，顯
    係以保全特定債權之直接履行為目的，依前揭民法第二百四
    十四條第三項規定，原告訴請法院撤銷被告間就系爭四筆土
    地之贈與及所有權移轉行為，於法尚有未合，不應准許。又
    原告請求撤銷被告間前述之贈與其所有權移轉行為既無理由
    ，且被告乙○○已非系爭四筆土地所有人，則原告訴請塗銷
    被告間就系爭四筆土地所為之所有權移轉登記並回復為被告
    乙○○名義，依法自無理由。再者，本件原告與丁○○間買
    賣契約，雖由被告乙○○繼承將系爭四筆土地移轉登記予原
    告之義務，惟因其既已贈與被告己○○，並完成所有權移轉
    登記，被告乙○○即未能將該系爭四筆土地所有權移轉予原
    告所有，即已因可歸責於被告乙○○之事由致系爭四筆土地
    給付不能。原告併訴請被告乙○○於上開所有權移轉登記塗
    銷後，將系爭四筆土地之所有權登記為其所有，亦無理由。
五、綜上所述，本件原告之訴均無理由，應予駁回。且事證已臻
    明確，原告其他主張、陳述並所提之證據，經審酌後，認均
    與本件之判決結果無影響，爰不一一論述，併予敘明。
六、按法院為終局判決時，應依職權為訴訟費用之裁判，民事訴
    訟法第八十七條第一項定有明文。查本件原告請求訴訟標的
    價額為二百七十二萬四千一百元，應徵收第一審裁判費二萬
    八千零二十七元，此外，本件無其他訴訟費用支出。故訴訟
    費用額確定為二萬八千零二十七元，應由敗訴之原告負擔。
七、據上論結，本件原告之訴為無理由，依民事訴訟法第八十七
    條第一項、第七十八條，判決如主文。
中    華    民    國    98    年    7    月     28    日
                  民事第二庭  審判長法  官  林念祖
                                    法  官  侯明正
                                    法  官  陳賢德
以上正本證明與原本無異。
如對本判決不服，須於判決送達後二十日內向本院提出上訴狀。
中    華    民    國    98    年    7     月    28    日
                                    書記官  張晶瑩


司法院資訊處製作；財團法人民間司法改革基金會備份。
